【裁判字號】    95,停再,1
【裁判日期】    950615
【裁判案由】    聲請停止執行
【裁判全文】
臺北高等行政法院裁定
                                   95年度停再字第00001號
聲  請  人  甲○
相  對  人  宜蘭縣政府
代  表  人  乙○○(縣長)
上列聲請人因聲請停止執行事件，對於本院中華民國94年10月20
日94年度停更一字第4號裁定，聲請再審，本院裁定如下︰
    主  文
再審之聲請駁回。
再審聲請程序費用由聲請人負擔。
    理  由
壹、按對於本院裁定聲請再審者，如其聲請不合法，依行政訴訟
    法第283條準用同法第278條第1項之規定，本院應以裁定駁
    回之。
貳、而本案原聲請人是對本院停止執行裁定（94年度停更一字第
    4號裁定）聲請再審，而本院基於下述法理，認為單憑此一
    客觀事實，即足以確定本案之聲請為不合法，故依法逕予駁
    回。
  一行政訴訟法制上「暫時權利保護」制度所涉相關法理之總說
    明：
    (一)按行政訴訟法上之「暫時權利保護」法制，可為以下之分
      類，即「行政處分之停止執行」（行政訴訟法第116條至
      第119條參照）與「保全程序」（行政訴訟法第293條至第
      303條參照）；而「保全程序」又可分為「假扣押」與「
      假處分」二大類型，至於「假處分」部分，可再依其功能
      為下述之分類，一為具「保全功能」之假處分；一為具「
      暫時止爭功能」之假處分，茲就此二種功能分述如下：
      1.具保全功能之假處分：
        此即行政訴訟法第298條第1項所定「公法上之權利因現
        狀變更，有不能實現或甚難實現之虞者，為保全強制執
        行，得聲請假處分」之情形。其聲請人請求法院作成之
        假處分內容，特徵為「現狀之維持」（例如「主張徵收
        無效，發還徵收土地」之聲請人聲請「禁止行政機關對
        該被徵收之土地為事實上或法律上處分行為」之假處分
        ，以便將來獲得勝訴判決後能夠取回該筆土地）。
      2.具暫時止爭功能之假處分：
        即行政訴訟法第298條第2項所定「於爭執之公法上法律
        關係，為防止發生重大之損害或避免急迫之危險而有必
        要時，得聲請為定暫時狀態之處分」之情形。其聲請人
        請求法院作成之假處分內容，特徵為「現狀之改變」（
        例如「請領社會救濟金遭拒」之聲請人，以目前生活困
        難，如果不立即取得當月份之救濟金，其生活即可能陷
        入絕境，而聲請「命發給機關暫為當月份給付」之假處
        分，如果將來聲請人本案訴訟敗訴確定，則須將已領得
        之救濟金返還予發給機關）。
    (二)所有「暫時權利保護」制度，其審理程序之特徵，均是要
      求由法院在時間壓力下，以較為簡略之調查，程序審查當
      事人提出之有限證據資料，權宜性地、暫時性地決定、是
      否要先給予當事人適當之法律保護（以免將來的保護緩不
      濟急）。因此：
      1.准許保護之決定制作後，仍容許以終局性之判決加以變
        更。
      2.甚至在終局判決還沒有作成以前，如果隨著訴訟進行所
        揭露之事實，越來越使法院相信聲請保護之人在實體法
        上根本沒有該「正受暫時保護」之權利存在（或權利範
        圍比聲請者為小），法院也可依職權來撤銷原來之暫時
        性保護（或者是縮小其範圍）。
    (三)此外正因為其是暫時性之保護，法院在審查時，更會傾向
      於現有資料之形式外觀審查，並以「利益大小」及「時間
      急迫性」作為權衡因素。換言之，對聲請人之利益影響越
      大，受保護之急迫性越高，則權利形式審查的嚴格性也會
      相對降低。不過即使如此，權利的形式審查仍然要到「使
      法院相信權利大概可能存在」之地步，如果外觀審查結果
      已讓法院形成「主張之權利內容，實體法上很難立足」時
      ，法院仍可駁回其請求。
    (四)又有關公私法益之權衡，仍取決於「受保護權利存在之蓋
      然性」與「如果事後證明保護發生錯誤時，社會為此已付
      出之代價有多高」等因素之權衡，實質上仍落在「保護必
      要性」之討論範圍內。至於最終證明應受保護的私權雖然
      存在，但保護此一私權會讓社會付出太高代價之情況，則
      是屬於有關行政訴訟法第198條所定情況判決之課題，與
      暫時權利保護制度全然無關。因此千萬不能誤以為暫時權
      利保護制度的公、私法益權衡是指保全之私權利本身與公
      共利益之取捨。
    (五)至於行政訴訟法第116條第2項有關「停止執行」之規定內
      容（即「行政訴訟繫屬中，行政法院認為原處分或決定之
      執行，將發生難於回復之損害，且有急迫情事者，得依職
      權或依聲請裁定停止執行，但於公益有重大影響或聲請人
      之訴在法律上顯無理由者，不得為之」）。其構成要件之
      詮釋，亦須在上開法理架構下為之。換言之，法院首先要
      考慮聲請人本案請求在法律上獲得勝訴之蓋然性有多高，
      再以個案中「情事急迫程度」與「公私法益之實際權衡」
      等因素，來決定是否要給予聲請人「停止執行原處分」之
      暫時權利保護，假處分許可要件之解釋與認知亦然。
    (六)簡言之，本院一直認為「行政處分之停止執行」法制與「
      假扣押假處分」法制，應該是在一套法理基礎下運作，而
      雙方面之具體規定內容在法解釋論上也有互補之功能，本
      院將之統合在一個判斷基準底下來加以說明。
  二而在明瞭以上的法理之後，立即可知有關「聲請停止執行准
    駁之裁定」根本不是行政訴訟法第283條所指「得聲請再審
    之確定裁定」，其理由如下：
    (一)既然法院在暫時權利保護制度下之決定，都是在情況急迫
      下的權宜性、暫時性決定。決定以後，也隨時可以本案發
      展情況，進行保全程度之調整。且當事人隨時可以因為案
      件之發展現況重為聲請。在這種制度特徵下，實無必要對
      「暫時權利保護准駁裁定」，給予再審救濟之必要（這就
      如同中間判決或程序上之裁定不須給予再審救濟一般）。
    (二)何況再審事由均與本案請求有關，如有違法，應立即藉由
      本案程序為主張（並可因此重為申請），豈能單就「暫時
      權利保護准駁裁定」為爭執？另外證據爭議部分，也因為
      「暫時權利保護」之急迫性因素，實有必要藉由更為慎重
      本案程序來解決。
  三實則本院上開法律觀點，亦有國外法例及學說之支持。依司
    法院印行之「德國行政法院法逐條釋義」一書第1711頁第8
    行第3字起，針對德國行政法院法第153條有關之「適用範圍
    」部分，亦明示「相對地訴訟上之緊急程序（即指該法第80
    條暫時權利保護准駁裁定）則無提出再審之聲請之必要」。
    故本件再審聲請為不合法，應予駁回。
參、依行政訴訟法第283條、第278條第1項、第104條、民事訴訟
    法第95條、第78條，裁定如主文。
中    華    民    國    95    年     6    月   15     日
                        第五庭審判長  法  官  張瓊文
                                      法  官  蕭忠仁
                                      法  官  帥嘉寶
上為正本係照原本作成。
如不服本裁定，應於送達後10日內向本院提出抗告狀（須按他造
人數附繕本）。
中    華    民    國    95    年     6    月   15     日
                                      書記官  蘇亞珍


司法院資訊處製作；財團法人民間司法改革基金會備份。
